---
title: "projekt_ML_Insurance"
author: "Szymon Jarmołowski"
format:
  html:
    embed-resources: true      # or: self-contained: true
    toc: true
    toc-depth: 4
    toc-location: right
    toc-title: "Spis treści"
    number-sections: true
    number-depth: 4
    code-fold: show
    code-summary: "Show the code"
    code-tools: true
    code-block-bg: true
    code-block-border-left: black
    code-line-numbers: false
    code-copy: true
    html-math-method: katex
    smooth-scroll: true
    anchor-sections: true
    link-external-icon: true
    link-external-newwindow: true
editor_options:
  chunk_output_type: console
execute: 
  echo: true
  warning: false
  message: false
---
# Wstęp

Analizowany jest znany zbiór danych o kosztach ubezpieczenia medycznego (pierwotnie opracowany przez Machine Learning with R). Zawiera on 1338 obserwacji osób wraz z informacjami demograficznymi, zdrowotnymi, stylu życia, a także ich rocznymi składkami na ubezpieczenie medyczne. Zbiór danych obejmuje zmienne takie jak wiek, płeć, wskaźnik masy ciała (BMI), palenie papierosów, liczba dzieci oraz region zamieszkania w Stanach Zjednoczonych (północny wschód, północny zachód, południowy wschód, południowy zachód). Celem jest zbadanie czynników wpływających na koszty leczenia i zbudowanie modeli predykcyjnych do szacowania składek ubezpieczeniowych.

# Czyszczenie danych

```{r setup}
#| label: load-libraries
#| code-summary: "Ładowanie potrzebnych bibliotek"
library(tidymodels)
library(parsnip)
library(readr)      
library(broom.mixed) 
library(dotwhisker) 
library(ggplot2)
library(ggcorrplot)
library(GGally)
library(moments)
library(dplyr)
```

```{r}
#| code-summary: "Załadowanie danych"
df = read.csv("insurance.csv")
print(head(df))
```

```{r}
#| code-summary: "Czyszczenie danych"
# Sprawdzenie brakujących danych
df |> is.na() |> as.tibble()|>  summarise_all(sum)
# Usunięcie duplikatów
df[duplicated(df),]
df <- df |> unique() 
```

```{r}
#| code-summary: "Podsumowanie danych"
df |> summary()
```


W zbiorze danych nie znaleziono brakujących danych. Usunięto natomiast jeden duplikat.  

Badane zmienne:

* age – wiek osoby, zawiera obserwacje z przedziału 18–64 ze średnim wiekiem pacjenta ~39.
* sex – płeć, zmienna jakościowa.
* bmi – stosunek masy do wzrostu, występują zarówno niskie obserwacje 15.96 jak i bardzo wysokie 53.13. W dalszej części pracy wartości te zostaną sprawdzone.
* chlidren - ilość dzieci z wartościami od 0 do 5.
* smoker - zmienna wskazująca czy osoba jest paląca.
* region - cześć USA: northeast, northwest, southeast oraz southwest.
* charges - koszt ubezpieczenia. Zmienna objaśniana.



```{r}
# Zmienne numeryczne
df |> select(where(is.numeric)) |> ggpairs()
```

Nie występuje wysoka korelacja między zmiennymi objaśniającymi. W zbiorze danych przeważają młodzi ludzi ludzie, chociaż liczba obserwacji między 20 a 50 rokiem życia jestw zględnie ta sama. Ludzi po 60 roku życia jest wyraźnie mniej. W przypadku BMI rozkład jest prawostronny, co wskazuje na występowania zmiennych odstających w górnych przedziałach. Nie obserwuje się zależności między BMI a wiekiem. Obserwacje z wysokim BMI (>50) występują dla osób poniżej 30 roku życia. W przypadku ilości dzieci dominują obserwacje z 0 ilością dzieci, stopniowo zmniejszając się wraz z zwiększaniem liczby dzieci. Nie obserwuje się zależności między liczbą dzieci, a wiekiem oraz BMI. Rozkład kosztu ubezpieczenia jest silnie prawostronny. Obserwuje się liniowy wzrost kosztu wraz z wzrostem wieku. Natomiast wiek nie jest jedyną determinantą - istnieje wiele obserwacji które formują równoległe liniowe linie wyżej co sugeruje istnienie dodatkowych czynników. Występuje dodatnia korelacja między wzrostem BMI a opłatami. Osoby z od 0 do 3 dzieci mają zarówno niskie jak i wysokie opłaty, natomiast dla 4 i 5 dzieci obserwuje się głównie niskie koszta ubezpieczenia. 


```{r}
df |> 
  select(age, bmi, charges) |> 
  pivot_longer(everything()) |> 
  ggplot(aes(x = "", y = value)) + 
  geom_boxplot() +
  facet_wrap(~name, scales = "free_y") +
  theme_minimal() +
  labs(title = "Wykresy pudełkowe dla zmiennych ilościowych", x = "", y = "")
  
```

Obserwuje się kilka wartości odstających dla BMI (>45) oraz wiele wartości powyżej górnego wąsa dla opłat.

```{r}
df |> ggplot(aes(sample = charges)) + stat_qq() + stat_qq_line()
df |> ggplot(aes(sample = bmi)) + stat_qq() + stat_qq_line()
```

```{r}
#| echo: False
cat("Skośność rozkładu opłat", skewness(df$charges))

cat("Skośność rozkładu BMI", skewness(df$bmi))
```


```{r}
df$charges_log = log(df$charges)
cat("Skośność rozkładu opłat po transformacji logarytmicznej", skewness(df$charges_log))
df |> ggplot(aes(sample = charges_log)) + stat_qq() + stat_qq_line()
```

Po transformacji logarytmicznej rozkład jest o wiele bliższy normalnemu. Występuję więcej wartości odstających po lewej stronie rozkładu oraz mniej po prawej w porównaniu do rozkładu normalnego.

```{r}
ggplot(data = df, aes(x = sex)) + geom_bar()
ggplot(data = df, aes(x = region)) + geom_bar()
ggplot(data = df, aes(x=children)) + geom_bar()
```


```{r}
p <-df |> select(sex,smoker,region) |> ggpairs() +
  theme(axis.text.x = element_text(angle = 45, hjust = 1, size = 8)) +
  theme(axis.text.y = element_text(angle = 0, hjust = 1, size = 8))

print(p, progress=FALSE)
```

Ilość mężczyzn do ilości kobiet jest podobna. Większość palaczy jest wśród mężczyzn. Większość osób nie pali. Nie obserwuje się zależności między zmiennymi objaśnianymi a regionem.


```{r}
df |> select(region, sex, smoker, charges) |> 
  pivot_longer(cols = c(region, sex, smoker)) |> 
  ggplot(aes(x=value, y=charges, fill = value)) + 
  geom_boxplot() +
  facet_wrap(~ name, scales = "free_x") +
  labs(title = "Charges by categorical variables", x = "", y = "Charges")
```

W przypadku zmiennych kategorycznych obserwuje się znacząco większe koszty ubezpieczenia dla osób palących. W przypadku niepalących media jest znacznie niżej za to występuje wiele wartości odstających ponad górny wąs, co może oznaczać, że istnieje dodatkowy czynnik, który zwiększa koszt ubezpieczenia. Media opłat dla mężczyzn oraz kobieta jest ta sama, za to górny kwartyl dla mężczyzn jest znacznie wyżej. Oznacza to, że wsród mężczyzn koszt jest mniej skupiony wokół mediany i ma tendencje do obserwacji z wyższym kosztem. Dla regiony koszta wyglądają bardzo podobnie, najwyższy wąs pojawia się dla południowego wschodu.

```{r}
df |> ggplot(aes(x=charges, fill = sex)) + geom_density(alpha = 0.5)
```


```{r}
df |> ggplot(aes(x=charges, fill = smoker)) + geom_density(alpha = 0.5)
```


```{r}
df |> ggplot(aes(x=charges, fill = region)) + geom_density(alpha = 0.5)
```

Z powyższych wykresów wynika, że palące osoby mają znacznie większą składke ubezpieczniową oraz kumulują się w okolicy 20000 oraz 40000.

```{r}
df |> ggplot(aes(x=charges, fill = df$bmi >30)) + geom_density(alpha = 0.5)
```

```{r}
df %>%
  filter(smoker == "yes") %>%
  mutate(BMI_group = ifelse(bmi < 30, "BMI < 30", "BMI ≥ 30")) %>%
  ggplot(aes(x = charges, fill = BMI_group)) +
  geom_density(alpha = 0.5)

```

```{r}
df %>%
  filter(smoker == "no") %>%
  mutate(BMI_group = ifelse(bmi < 30, "BMI < 30", "BMI ≥ 30")) %>%
  ggplot(aes(x = charges, fill = BMI_group)) +
  geom_density(alpha = 0.5)
```

Palące osoby z BMI powyżej 30 mają średni koszt w okolicy 40000, a poniżej 30 w okolicy 20000. W przypadku osób niepalących BMI nie ma dużego wpływu na koszt ubezpieczenia.


```{r}
df |> 
  filter(smoker == "no" & bmi<30 ) |> 
  ggplot(aes(y=charges)) + geom_boxplot()

```

```{r}
df |> 
  filter(smoker == "no" & bmi<30 & charges > 23000) 
```

Powyższe osoby mają relatywnie wysoką składkę na tle innych osób o tych samych cechac, co sugeruje występowanie innych czynników determinujących wysokość składki.



```{r}
# Palenie tak samo obciąża kobiety jak i mężczyzn.
ggplot(df, aes(x = smoker, y = charges, fill = sex)) +
  geom_boxplot(position = position_dodge()) +
  labs(title = "Interaction: Smoker × Sex", x = "Smoker", y = "Charges")

```



```{r}
# Wiek wpływa tak samo na palących jak i nie palących.
ggplot(df, aes(x = age, y = charges, color = smoker)) +
  geom_point(alpha = 0.5) +
  geom_smooth(method = "lm", se = FALSE) +
  labs(title = "Interaction: Age × Smoker", x = "Age", y = "Charges")

# Wzrost BMI podwyższa znacznie więcej koszt ubezpieczenia dla palących niż dla niepalących.
ggplot(df, aes(x = bmi, y = charges, color = smoker)) +
  geom_point(alpha = 0.5) +
  geom_smooth(method = "lm", se = FALSE) +
  labs(title = "Interaction: BMI × Smoker", x = "bmi", y = "Charges")

# Wzrost liczby dzieci zwiększa składke tak samo dla palących jak i nie palących.
ggplot(df, aes(x = children, y = charges, color = smoker)) +
  geom_point(alpha = 0.5) +
  geom_smooth(method = "lm", se = FALSE) +
  labs(title = "Interaction: Children × Smoker", x = "children", y = "Charges")


```

```{r}
# Wzrost wieku wpływa tak samo na wzrost składki dla mężczyzn i kobiet.
ggplot(df, aes(x = age, y = charges, color = sex)) +
  geom_point(alpha = 0.5) +
  geom_smooth(method = "lm", se = FALSE) +
  labs(title = "Interaction: Age × Sex", x = "Age", y = "Charges")

# Wzrost BMI zwiększa bardziej składke dla mężczyzn niż dla kobiet
ggplot(df, aes(x = bmi, y = charges, color = sex)) +
  geom_point(alpha = 0.5) +
  geom_smooth(method = "lm", se = FALSE) +
  labs(title = "Interaction: BMI × Sex", x = "bmi", y = "Charges")

# Wzrost liczby dzieci nieznacznie bardziej obciąża mężczyzn niż kobiety.
ggplot(df, aes(x = children, y = charges, color = sex)) +
  geom_point(alpha = 0.5) +
  geom_smooth(method = "lm", se = FALSE) +
  labs(title = "Interaction: Children × Sex", x = "children", y = "Charges")
```


```{r}
# Palenie papierosów tak samo wpływa na wzrost składki dla kobiet i mężczyzn w każdym regionie.
ggplot(df, aes(x = smoker, y = charges, fill = smoker)) +
  geom_boxplot() +
  facet_grid(sex ~ region) +
  labs(title = "Charges by Smoker × Sex × Region")

```


```{r}
df <- mutate(df, is_male = ifelse(sex == "male", 1, 0))
df <- mutate(df, is_smoking = ifelse(smoker == "yes", 1, 0))
df <- mutate(df, region = as.factor(region))
df <- mutate(df, children = as.factor(children))
df <- mutate(df, sex = as.factor(sex))
str(df)
```

```{r}
df |> select(where(is.numeric))
```

```{r}
corr_mat <- cor(df |> select(where(is.numeric)))
```

```{r}
ggcorrplot(corr_mat, method="circle", type='lower', title = 'Correlation Matrix')
```

Nie obserwuje się wysokiej korelacji między zmiennymi objaśniającymi, co wyklucza problem współliniowości.

# Modelowanie

```{r}
model <- lm(charges_log ~ age + bmi + children + region + is_male + is_smoking, data = df)
summary(model)
res <- residuals(model)
plot(fitted(model), res)
abline(h = 0, col = "red")
```

```{r}
qqnorm(res)
qqline(res, col = "red")
```


```{r}
model <- lm(charges_log ~ age + bmi * is_smoking + children + region + is_male, data = df)
summary(model)
res <- residuals(model)
plot(fitted(model), res)
abline(h = 0, col = "red")
```

```{r}
library(splines)

model <- lm(
  charges_log ~ smoker * ns(bmi, 4) + ns(age, 3) + sex + region + children,
  data = df
)
summary(model)
res <- residuals(model)
plot(fitted(model), res)
abline(h = 0, col = "red")

```

```{r}
df_clean <- df |>
  filter(!(is_smoking == FALSE & bmi < 30 & charges > 23000))

```


```{r}
m <- lm(
  charges_log ~ smoker * ns(bmi, 4) + ns(age, 3) + sex + region + children,
  data = df_clean
)

summary(m)
res <- residuals(m)
plot(fitted(m), res)
```


```{r}
m2 <- lm(charges_log ~ smoker * (ns(bmi,4) + ns(age,3)) + sex + region + children, data = df)
summary(m2)
res <- residuals(m2)
plot(fitted(m2), res)
```


```{r}
df$obese30 <- factor(df$bmi >= 30, labels = c("BMI<30","BMI≥30"))
m <- lm(charges_log ~ smoker * (ns(bmi,4) + ns(age,3) + obese30) + sex + region + children, data=df)
summary(m)
res <- residuals(m)
plot(fitted(m), res)
```


```{r}

aug <- augment(m, data = df) 

```

```{r}
df <- df |>  mutate(
    obese30 = factor(bmi >= 30, labels = c("BMI<30", "BMI≥30"))
  )
```

# Dodanie przepisu
```{r}
rec_base <- recipe(
  charges ~ smoker + bmi + age + sex + region + children,
  data = df
) |> 
step_log(charges) |> 
step_normalize(all_numeric_predictors())  
```

```{r}
lm_spec <- linear_reg() |> 
  set_engine("lm") 
```

```{r}
wf <- workflow() |> 
  add_recipe(rec_base) |> 
  add_model(lm_spec)
```

```{r}
fit <- fit(wf, data = df)
summary(fit$fit$fit)
```

```{r}
folds <- vfold_cv(df, v = 5, strata = smoker)
ctrl  <- control_resamples(save_pred = TRUE, save_workflow = TRUE)
```

```{r}
res_lm <- fit_resamples(wf, folds, control = ctrl, metrics = metric_set(rmse, mae, rsq))

```

```{r}
log_metrics <- bind_rows(
  collect_metrics(res_lm) |> mutate(model = "lm")
)
log_metrics

```


