---
title: "projekt_ML_Insurance"
author: "Szymon Jarmołowski"
format:
  html:
    embed-resources: true      # or: self-contained: true
    toc: true
    toc-depth: 4
    toc-location: right
    toc-title: "Spis treści"
    number-sections: true
    number-depth: 4
    code-fold: show
    code-summary: "Show the code"
    code-tools: true
    code-block-bg: true
    code-block-border-left: black
    code-line-numbers: false
    code-copy: true
    html-math-method: katex
    smooth-scroll: true
    anchor-sections: true
    link-external-icon: true
    link-external-newwindow: true
editor_options:
  chunk_output_type: console
execute: 
  echo: true
  warning: false
  message: false
---
# Wstęp

Analizowany jest znany zbiór danych o kosztach ubezpieczenia medycznego (pierwotnie opracowany przez Machine Learning with R). Zawiera on 1338 obserwacji osób wraz z informacjami demograficznymi, zdrowotnymi, stylu życia, a także ich rocznymi składkami na ubezpieczenie medyczne. Zbiór danych obejmuje zmienne takie jak wiek, płeć, wskaźnik masy ciała (BMI), palenie papierosów, liczba dzieci oraz region zamieszkania w Stanach Zjednoczonych (północny wschód, północny zachód, południowy wschód, południowy zachód). Celem jest zbadanie czynników wpływających na koszty leczenia i zbudowanie modeli predykcyjnych do szacowania składek ubezpieczeniowych.

# Czyszczenie danych

```{r setup}
#| label: load-libraries
#| code-summary: "Ładowanie potrzebnych bibliotek"
library(tidymodels)
library(parsnip)
library(readr)      
library(broom.mixed) 
library(dotwhisker) 
library(ggplot2)
library(ggcorrplot)
library(GGally)
library(moments)
```

```{r}
#| code-summary: "Załadowanie danych"
df = read.csv("insurance.csv")
print(head(df))
```

```{r}
#| code-summary: "Czyszczenie danych"
# Sprawdzenie brakujących danych
df |> is.na() |> as.tibble()|>  summarise_all(sum)
# Usunięcie duplikatów
df[duplicated(df),]
df <- df |> unique() 
```

```{r}
#| code-summary: "Podsumowanie danych"
df |> summary()
```


W zbiorze danych nie znaleziono brakujących danych. Usunięto natomiast jeden duplikat.  

Badane zmienne:

* age – wiek osoby, zawiera obserwacje z przedziału 18–64 ze średnim wiekiem pacjenta ~39.
* sex – płeć, zmienna jakościowa.
* bmi – stosunek masy do wzrostu, występują zarówno niskie obserwacje 15.96 jak i bardzo wysokie 53.13. W dalszej części pracy wartości te zostaną sprawdzone.
* chlidren - ilość dzieci z wartościami od 0 do 5.
* smoker - zmienna wskazująca czy osoba jest paląca.
* region - cześć USA: northeast, northwest, southeast oraz southwest.
* charges - koszt ubezpieczenia. Zmienna objaśniana.



```{r}
# Zmienne numeryczne
ggpairs(df |> select(where(is.numeric)))
```

Nie występuje wysoka korelacja między zmiennymi objaśniającymi. W zbiorze danych przeważają młodzi ludzi ludzie, chociaż liczba obserwacji między 20 a 50 rokiem życia jestw zględnie ta sama. Ludzi po 60 roku życia jest wyraźnie mniej. W przypadku BMI rozkład jest prawostronny, co wskazuje na występowania zmiennych odstających w górnych przedziałach. Nie obserwuje się zależności między BMI a wiekiem. Obserwacje z wysokim BMI (>50) występują dla osób poniżej 30 roku życia. W przypadku ilości dzieci dominują obserwacje z 0 ilością dzieci, stopniowo zmniejszając się wraz z zwiększaniem liczby dzieci. Nie obserwuje się zależności między liczbą dzieci, a wiekiem oraz BMI. Rozkład kosztu ubezpieczenia jest silnie prawostronny. Obserwuje się liniowy wzrost kosztu wraz z wzrostem wieku. Natomiast wiek nie jest jedyną determinantą - istnieje wiele obserwacji które formują równoległe liniowe linie wyżej co sugeruje istnienie dodatkowych czynników. Występuje dodatnia korelacja między wzrostem BMI a opłatami. Osoby z od 0 do 3 dzieci mają zarówno niskie jak i wysokie opłaty, natomiast dla 4 i 5 dzieci obserwuje się głównie niskie koszta ubezpieczenia. 


```{r}
df |> 
  select(age, bmi, charges) |> 
  pivot_longer(everything()) |> 
  ggplot(aes(x = "", y = value)) + 
  geom_boxplot() +
  facet_wrap(~name, scales = "free_y") +
  theme_minimal() +
  labs(title = "Wykresy pudełkowe dla zmiennych ilościowych", x = "", y = "")
  
```

Obserwuje się kilka wartości odstających dla BMI (>45) oraz wiele wartości powyżej górnego wąsa dla opłat.

```{r}
df |> ggplot(aes(sample = charges)) + stat_qq() + stat_qq_line()
df |> ggplot(aes(sample = bmi)) + stat_qq() + stat_qq_line()
```

```{r}
#| echo: False
cat("Skośność rozkładu opłat", skewness(df$charges))

cat("Skośność rozkładu BMI", skewness(df$bmi))
```


```{r}
df$charges_log = log(df$charges)
cat("Skośność rozkładu opłat po transformacji logarytmicznej", skewness(df$charges_log))
df |> ggplot(aes(sample = charges_log)) + stat_qq() + stat_qq_line()
```

Po transformacji logarytmicznej rozkład jest o wiele bliższy normalnemu. Występuję więcej wartości odstających po lewej stronie rozkładu oraz mniej po prawej w porównaniu do rozkładu normalnego.

```{r}
ggplot(data = df, aes(x = sex)) + geom_bar()
ggplot(data = df, aes(x = region)) + geom_bar()
ggplot(data = df, aes(x=children)) + geom_bar()
```


```{r}
p <-df |> select(sex,smoker,region) |> ggpairs() +
  theme(axis.text.x = element_text(angle = 45, hjust = 1, size = 8)) +
  theme(axis.text.y = element_text(angle = 0, hjust = 1, size = 8))

print(p, progress=FALSE)
```



```{r}
df |> select(region, sex, smoker, charges) |> 
  pivot_longer(cols = c(region, sex, smoker)) |> 
  ggplot(aes(x=value, y=charges, fill = value)) + 
  geom_boxplot() +
  facet_wrap(~ name, scales = "free_x") +
  labs(title = "Charges by categorical variables", x = "", y = "Charges")
```

```{r}
ggplot(df, aes(x = smoker, y = charges, fill = sex)) +
  geom_boxplot(position = position_dodge()) +
  labs(title = "Interaction: Smoker × Sex", x = "Smoker", y = "Charges")

```
```{r}
ggplot(df, aes(x = smoker, y = charges, fill = smoker)) +
  geom_boxplot() +
  facet_wrap(~ sex)

```
```{r}
ggplot(df, aes(x = age, y = charges, color = smoker)) +
  geom_point(alpha = 0.5) +
  geom_smooth(method = "lm", se = FALSE) +
  labs(title = "Interaction: Age × Smoker", x = "Age", y = "Charges")

ggplot(df, aes(x = bmi, y = charges, color = smoker)) +
  geom_point(alpha = 0.5) +
  geom_smooth(method = "lm", se = FALSE) +
  labs(title = "Interaction: BMI × Smoker", x = "bmi", y = "Charges")

ggplot(df, aes(x = children, y = charges, color = smoker)) +
  geom_point(alpha = 0.5) +
  geom_smooth(method = "lm", se = FALSE) +
  labs(title = "Interaction: BMI × Smoker", x = "children", y = "Charges")


```
```{r}
ggplot(df, aes(x = age, y = charges, color = sex)) +
  geom_point(alpha = 0.5) +
  geom_smooth(method = "lm", se = FALSE) +
  labs(title = "Interaction: Age × Sex", x = "Age", y = "Charges")

ggplot(df, aes(x = bmi, y = charges, color = sex)) +
  geom_point(alpha = 0.5) +
  geom_smooth(method = "lm", se = FALSE) +
  labs(title = "Interaction: BMI × Sex", x = "bmi", y = "Charges")

ggplot(df, aes(x = children, y = charges, color = sex)) +
  geom_point(alpha = 0.5) +
  geom_smooth(method = "lm", se = FALSE) +
  labs(title = "Interaction: BMI × Smoker", x = "children", y = "Charges")
```


```{r}
ggplot(df, aes(x = smoker, y = charges, fill = smoker)) +
  geom_boxplot() +
  facet_grid(sex ~ region) +
  labs(title = "Charges by Smoker × Sex × Region")

```


```{r}
df <- mutate(df, is_male = ifelse(sex == "male", 1, 0))
df <- mutate(df, is_smoking = ifelse(smoker == "yes", 1, 0))
df <- mutate(df, region = as.factor(region))
str(df)
```

```{r}
df |> select(where(is.numeric))
```

```{r}
corr_mat <- cor(df |> select(where(is.numeric)))
```

```{r}
ggcorrplot(corr_mat, method="circle", type='lower', title = 'Correlation Matrix')
```


